【裁判字號】    99,再,4
【裁判日期】    990507
【裁判案由】    違章建築
【裁判全文】
高雄高等行政法院判決
                                         99年度再字第4號
再審原告    甲○○
再審被告    嘉義縣政府
代 表 人    乙○○
上列當事人間違章建築事件，再審原告不服本院中華民國98年5
月14日98年度訴字第70號判決，提起再審之訴，經最高行政法院
裁定移送本院審理，本院判決如下：
    主  文
再審之訴駁回。
再審訴訟費用由再審原告負擔。
    理  由
一、程序事項：
    再審被告代表人於起訴時原為陳明文，於本院審理中變更為
    乙○○，經再審被告新任代表人聲明承受訴訟，核無不合，
    應予准許。
二、事實概要：
    緣再審原告所有門牌號碼為嘉義縣民雄鄉○○村○○鄰○○路
    ○段424號之建築物（下稱系爭建物），經嘉義縣民雄鄉公所
    於民國97年3月5日以嘉民建違字第006號違章建築查報單，
    向再審被告查報為新建違章，經再審被告派員實地勘查後，
    以97年4月2日嘉府城違字第0970052918號違章建築補辦手續
    通知單，通知再審原告補辦建築許可，逾期不辦或補辦建造
    執照手續不合規定，將依違章建築處理辦法第5條規定通知
    拆除。嗣再審原告於97年5月27日提出系爭房屋之用水、用
    電及戶籍謄本等證明文件，經再審被告審查後，仍認再審原
    告補正合法建物文件不符規定，乃以97年9月9日嘉府城違字
    第0970130754號違章建築拆除裁處書作成應予拆除之處分，
    並列管拆除在案。再審原告不服，提起訴願，亦遭訴願不受
    理決定。再審原告又不服，提起行政訴訟，經本院以98年5
    月14日98年度訴字第70號判決（下稱原判決）駁回再審原告
    之訴，再審原告復向最高行政法院提起上訴，仍遭該院以98
    年9月10日98年度裁字第2139號裁定駁回其上訴確定在案。
    再審原告因認原判決及上開最高行政法院裁定具有行政訴訟
    法第273條第1項第13款之再審事由，遂向最高行政法院提起
    再審之訴，其中關於原判決部分，經最高行政法院以98年度
    裁字第3364號裁定移送本院審理（另關於最高行政法院98年
    度裁字第2139號裁定部分，業經最高行政法院以98年度裁字
    第3365號裁定駁回再審之聲請）。
三、再審原告主張：
（一）再審原告於98年10月20日始發現新證據，即嘉義縣民雄鄉
      戶政事務所98年10月14日嘉民戶字第0980002568號函所檢
      附之門證字第0000226號門牌證明書，可證明再審原告戶
      籍地之房屋門牌「福村13鄰建國路3段424號」，係於73
      年1月1日調整為「福村45鄰建國路3段424號」門牌，嗣
      於83年6月1日又調整為「樂福村13鄰建國路3段424號」門
      牌，可見系爭建物為74年2月9日前即已存在之舊有房屋，
      則再審被告97年9月9日嘉府城違字第0970130754號違章建
      築拆除裁處書認定系爭建物為新建，顯有違誤。
（二）再審原告以98年4月27日聲明狀聲請調查證據，惟鈞院未
      依職權調查，依行政訴訟法第243條第1項，為判決不適用
      法規或適用不當；另依同條第2項第4款「當事人於訴訟未
      經合法代理或代表」及第6款「判決不備理由或理由矛盾
      」，為當然違背法令。又依臺灣電力公司嘉義營運處97年
      5月27日嘉義費核代字第A9701692號函，可知系爭建物於7
      4年7月即已申請裝表供電，應為舊有房屋，且再審原告係
      中華民國重大傷病障礙者等語，並聲明求為判決鈞院98年
      度訴字第70號判決廢棄，再審被告97年9月9日嘉府城違字
      第0970130754號違章建築拆除裁處書應予撤銷。
四、再審被告則以：
（一）再審被告以99年3月18日府城使字第0990050227號函請嘉
      義縣民雄鄉戶政事務所提供「民雄鄉○○村○○路○段424
      號」門牌之建物相關資料，而依該戶政事務所以99年3月1
      9日嘉民戶字第0990000645號函附門牌證明書所載，上開
      門牌係由「福村7鄰埤腳15號」經行政區域調整、門牌
      整編、門牌改編沿革而來，而「福村7鄰埤腳15號」門
      牌於58年8月26日初設戶籍時，並無初編建物資料。是系
      爭門牌號碼編定係於58年8月26日以戶籍資料所編訂，並
      無建物相關資料，故該門牌並不能證明系爭建物為74年2
      月9日前即已存在舊有房屋。
（二）次查，再審被告以99年3月18日府城使字第0990050226號
      函請嘉義縣財政稅務局民雄分局提供「民雄鄉○○村○○
      路○段424號」建物相關課稅證明資料，而依該分局以99年
      3月22日嘉財稅分房字第0996402642號函檢送之房屋稅籍
      資料所載，系爭建物之起課年月為92年11月以後，亦無法
      證明系爭違章建物為74年2月9日前即已存在舊有房屋。
（三）再審被告再以99年3月19日府城使字第0990047462號函請
      嘉義縣民雄鄉公所查明系爭違章建物是否屬民雄（頭橋地
      區）都市計畫發布前之舊有建築物（74年2月9日前），經
      該所以99年3月31日建字第0990005235號函復以系爭違章
      建物位於鴨母排水南岸，而依民雄（頭橋地區）都市計
      畫74年2月9日公告原圖之地形（72年禁限建後測繪），該
      址並無建築物。
（四）又依行政院農業委員會林務局農林航空測量所74年6月6日
      航照圖所示，該址當時並無該違章建築物，可見系爭違章
      建物之興建日期應為74年6月6日以後。
（五）綜上，再審原告雖主張發見新證據，惟無法證明系爭建物
      於74年2月9日前即已存在，故再審被告97年9月9日嘉府城
      違字第0970130754號違章建築拆除裁處書，並無違誤等語
      ，並聲明求為判決駁回再審原告之訴。
五、兩造之爭點為：原判決有無行政訴訟法第273條第1項第13款
    之再審事由？茲分述如下：
（一）按「再審之訴顯無再審理由者，得不經言詞辯論，以判決
      駁回之。」行政訴訟法第278條第2項定有明文。又「有下
      列各款情形之一者，得以再審之訴對於確定終局判決聲明
      不服。但當事人已依上訴主張其事由或知其事由而不為主
      張者，不在此限：．．．13、當事人發見未經斟酌之證物
      或得使用該證物者。但以如經斟酌可受較有利益之裁判者
      為限。」固為同法第273條第1項第13款所明定，惟依最高
      行政法院48年裁字第40號判例要旨略謂：「當事人發見未
      經斟酌之證物，或得使用該證物者，固得對本院之判決，
      提起再審之訴，但所謂發見未經斟酌之證物或得使用該證
      物，係指該項證物於前訴訟程序終結前即已存在，而為再
      審原告所不知悉，或雖知其存在而不能使用，現始知其存
      在，或得使用者而言。本件再審原告提出之證物臺北市家
      畜市場管理處通知及屏東縣稅捐稽徵處東港分處通知，其
      作成日期，均在原判決送達以後，即於前訴訟程序終結前
      ，並未存在，自與所謂發見未經斟酌之證物或得使用該證
      物之情形不符。再審原告據以提起再審之訴，自非法之所
      許‧‧‧。」等語，是行政訴訟法第273條第1項第13款所
      稱「未經斟酌之證物」，須在前訴訟程序時業已存在，而
      當事人不知其存在，今始知悉或得予利用者而言，並以如
      經斟酌可受較有利益之裁判者為限，始得據以提起再審之
      訴（最高行政法院69年判字第736號判例亦同此意旨）。
      則前訴訟程序終結後始存在之證據，或經斟酌仍無法獲得
      較有利益之裁判者，均不得據以提起再審之訴。當事人雖
      已主張其再審之訴具備行政訴訟法第273條第1項第13款規
      定之要件，惟經行政法院審查結果其實無此事由者，則其
      再審之訴即為顯無理由。
（二）本件再審原告雖以嘉義縣民雄鄉戶政事務所98年10月14日
      嘉民戶字第0980002568號函所附之門證字第0000226號門
      牌證明書為據，主張原判決有行政訴訟法第273條第1項第
      13款之再審事由。惟查原判決係在98年5月14日作成，並
      於98年5月20日送達再審原告，嗣因再審原告不服提起上
      訴，經最高行政法院以98年度裁字第2139號裁定駁回再審
      原告之上訴，並於98年9月23日送達再審原告，有本院及
      最高行政法院上開裁判和送達證書分別附各該卷宗可稽；
      而上開嘉義縣民雄鄉戶政事務所函文係於98年10月14日作
      成，已在原判決及原確定裁定送達後，亦即於前訴訟程序
      終結前，該證物並未存在，自與行政訴訟法第273條第1項
      第13款所謂「發現未經斟酌之證物或得使用該證物」之情
      形不符。再者，上開嘉義縣民雄鄉戶政事務所函文之主旨
      欄係記載：「經查本所簿冊資料，本轄福樂村13鄰建國路
      3段424號係於民國73年1月1日暨民國83年6月1日行政區域
      調整，檢附門牌證明供參辦‧‧‧。」等語，而上開門牌
      證明書則載明「福村13鄰建國路3段424號」於73年1月1
      日行政區域調整為「福村45鄰建國路3段424號」，嗣於
      83年6月1日行政區域又調整為「樂福村13鄰建國路3段424
      號」等情，是上開函文及門牌證明書僅能證明「福樂村13
      鄰建國路3段424號」門牌曾先後於73年1月1日及83年6月1
      日因行政區域調整而整編及改編，至於該門牌究係何時辦
      理新編？辦理新編時之建物是否即為系爭建物？又73年1
      月1日、83年6月1日因調整行政區域而整編、改編時，該
      門牌之建物是否即為系爭建物等情，均無法僅憑上開函文
      及門牌證明書即獲得證明，自不能僅以該證物遽認系爭建
      物為74年2月9日前即已存在之舊有房屋，則本院縱予斟酌
      亦難謂可受較有利之裁判。準此，本件再審原告並無所謂
      發見未經斟酌之證物可言，其據以主張原判決有行政訴訟
      法第273條第1項第13款之再審事由，為顯無理由，要無足
      取。
（三）至再審原告僅泛言本院未依職權調查、系爭建物於74年7
      月即已申請裝表供電應為舊有房屋，及伊為重大傷病障礙
      者，並提出再審原告98年4月27日聲明狀、臺灣電力公司
      嘉義營運處函文、中華民國重大身心障礙手冊及重大傷病
      免自行部份負擔證明卡為證，但未具體表明原判決究有何
      因此合於行政訴訟法第273條第1項各款再審理由之情事，
      已難認具備行政訴訟法第273條第1項之再審理由，再審原
      告據以提起本件再審之訴，已顯無理由。縱認再審原告提
      出上開主張及證物意在指摘原判決有行政訴訟法第273條
      第1項第1款「適用法規顯有錯誤」、第5款「當事人於訴
      訟未經合法代理或代表」或第14款「原判決就足以影響於
      判決之重要證物漏未斟酌」之再審理由。惟查，再審被告
      於前訴訟程序其代表人為陳明文，且已委任訴訟代理人李
      鴻明為訴訟行為，有行政訴訟委任狀及本院相關筆錄附原
      審卷可稽；又原判決當事人欄亦已載明再審被告之代表人
      為陳明文及訴訟代理人為李鴻明，即無「當事人於訴訟未
      經合法代理或代表」之情事，再審原告指摘再審被告於前
      訴訟程序未經合法代表或代理云云，顯有誤解，不足採取
      。再者，再審原告於本院原審訴訟程序中即已提出上開98
      年4月27日聲明狀（參原審卷第63至65頁），經本院原判
      決審酌後，於理由中載明：「再觀卷附之臺灣電力公司、
      臺灣省自來水公司所出具之證明，系爭建物裝表供電、供
      水日期分別為74年7月及90年8月28日，亦無法證明原告（
      即本件再審原告，下同）於74年2月9日前業已建造系爭建
      物，則系爭建物乃係都市計畫公布後所建造，在建築法適
      用地區內，未經申請主管建築機關之審查許可，未發給執
      照而擅自建造之違章建築，應堪認定。」「又本件事證已
      臻明確，故原告請求本院命被告（即再審被告）代表人及
      城鄉發展局使用管理課職員到庭作證，暨兩造其餘攻擊防
      禦方法，均核與本件判決結果不生影響，爰不予調查及一
      一論述」等語（原判決第8頁參照），可見再審原告上開9
      8年4月27日聲明狀所為主張及請求調查之證據，係於前訴
      訟程序均已提出，並為本院原判決審酌後所不採，且已表
      明其不採之理由，或論斷其與判決結果不生影響者，則再
      審原告於本件再審之訴提出該聲明狀，無非僅係在重申其
      主張，或對於本院取捨證據、認定事實之職權任加爭執，
      故原判決自亦無所謂「適用法規顯有錯誤」「原判決就足
      以影響於判決之重要證物漏未斟酌」之情事，原判決顯無
      行政訴訟法第273條第1項第1款、第5款或第14款之再審理
      由，再審原告據以提起本件訴訟，自屬顯無理由。
六、綜上所述，再審原告之主張均不足取，其提起本件再審之訴
    ，為顯無理由，爰不經言詞辯論，逕以判決駁回之。又本件
    事證已臻明確，兩造其餘攻擊防禦方法，均核與本件判決結
    果不生影響，爰不一一論述，附此敘明。
七、據上論結，本件再審之訴為顯無理由，依行政訴訟法第278
    條第2項、第281條、第98條第1項前段，判決如主文。
中    華    民    國    99    年     5    月    7     日
          高雄高等行政法院第四庭
                      審判長法官  蘇  秋  津
                            法官  李  協  明
                            法官  詹  日  賢
以上正本係照原本作成。
如不服本判決，應於判決送達後20日內向本院提出上訴書狀，其
未表明上訴理由者，應於提起上訴後20日內向本院提出上訴理由
書（須按對造人數附繕本）；如於本判決宣示或公告後送達前提
起上訴者，應於判決送達後20日內補提上訴理由書（須附繕本）
。未表明上訴理由者，逕以裁定駁回。
中    華    民    國    99    年     5    月    7     日
 
                          書記官  宋  鑠  瑾

司法院資訊處製作；財團法人民間司法改革基金會備份。
